【裁判字號】    99,交易,103
【裁判日期】    991231
【裁判案由】    過失傷害
【裁判全文】
臺灣基隆地方法院刑事判決             99年度交易字第103號
公  訴  人  臺灣基隆地方法院檢察署檢察官
被      告  葉龍山
上列被告因過失傷害案件，經檢察官提起公訴（99年度偵字第40
15號），本院判決如下︰
    主  文
葉龍山因過失傷害人，處拘役貳拾日，如易科罰金，以新臺幣壹
仟元折算壹日。
    事  實
一、葉龍山於民國99年5 月17日上午7 時50分許，駕駛車牌號碼
    CR-6866 號自用小客車，沿基隆市○○街○○段行駛至正榮
    街與中正路318 巷、正榮街112 巷之四岔路口處，葉龍山本
    應注意在設有坡路之路段，不得迴車，而當時天候晴、日間
    有自然光線、柏油路面、乾燥、無缺陷、無障礙物、視距良
    好，並無不能注意之情事，竟疏未注意，仍貿然迴轉行駛，
    因下坡車道路邊有另1 台自用小客車停放，致無法1 次即完
    成迴轉動作，遂倒車，其自用小客車之全部車身即斜停而佔
    據下坡道路之路面，適梁靜萱騎乘車牌號碼A2S-831 號重型
    機車，搭載其子李惟楷（91年4 月25日生）及女李惟忻（93
    年3 月26日生）沿正榮街下坡段往祥豐街方向直行，於駛至
    上開岔路口前方時，見葉龍山所駕駛前開自用小客車迴轉不
    成，而倒車斜停在下坡道路之路面上，為閃避CR-6866 號自
    用小客車而緊急煞車並向左側閃避，不慎失衡人車倒地，致
    梁靜萱因此受有右上臂、下背部、左足踝挫傷，頸部扭傷，
    右手肘、右手腕及雙膝多處挫擦傷等傷害，李惟楷受有左小
    腿挫擦傷等傷害，李惟忻受有右手肘、左手掌及右膝多處挫
    擦傷等傷害。上開事故發生後，葉龍山停留在現場，且在據
    報到場處理之警員尚不知何人為肇事車輛之駕駛人前，即當
    場表示其為駕駛人而自首犯行，並進而接受裁判。
二、案經梁靜萱告訴及李惟楷、李惟忻之法定代理人梁靜萱獨立
    告訴由基隆市警察局第二分局報告臺灣基隆地方法院檢察署
    檢察官偵查起訴。
    理  由
一、按最重本刑為3 年以下有期徒刑、拘役或專科罰金之罪，經
    第二審判決者，不得上訴於第三審法院，刑事訴訟法第376
    條第1 款定有明文；又除簡式審判程序、簡易程序及第376
    條第1 款、第2 款所列之罪之案件外，第一審應行合議審判
    ，刑事訴訟法第284 條之1 亦有明文。本件被告被訴刑法第
    284 條第1 項前段之過失傷害罪，屬最重本刑為3 年以下有
    期徒刑之罪，依上開規定得行獨任審判，合先敘明。
二、次按被告以外之人於審判外之言詞或書面陳述，除法律有規
    定者外，不得作為證據；又被告以外之人於審判外之陳述，
    雖不符刑事訴訟法第159 條之1 至第159 條之4 之規定，而
    經當事人於審判程序同意作為證據，法院審酌該言詞陳述或
    書面陳述作成時之情況，認為適當者，亦得為證據；另當事
    人、代理人或辯護人於法院調查證據時，知有第159 條第1
    項不得為證據之情形，而未於言詞辯論終結前聲明異議者，
    視為有前項之同意，刑事訴訟法第159 條第1 項、第159 條
    之5 分別定有明文。本案下列所引用之供述及非供述證據，
    經本院依法踐行調查證據程序，檢察官、被告均不爭執各該
    證據之證據能力（見本院卷第37至39頁，至被告雖主張告訴
    人梁靜萱於道路交通事故談話紀錄表、警詢、偵查及本院審
    理時陳述情節均不一致，此乃質疑告訴人梁靜萱證詞之證明
    力，而非爭執其證據能力），且亦查無依法應排除其證據能
    力之情形，本院審酌上開證據資料製作時之情況，尚無違法
    不當及證明力明顯過低之瑕疵，亦認為以之作為證據應屬適
    當，是依刑事訴訟法第159 條之4 、第159 條之5 規定意旨
    ，後述所引用證據之證據能力均無疑義。
三、被告葉龍山答辯略以：該路段的下坡路段車道的寬度足夠伊
    迴車，所以伊並沒有將車子開進巷子裡，伊是斜斜的橫在下
    坡路段的路面上。伊迴車的時候，下坡車道路面的路邊有另
    1 台車輛停放，所以伊無法1 次就完成迴轉的動作，剛好此
    時上坡道路也有車子陸續通過，伊亦無法立即倒車，所以伊
    就停止等待上坡路段的車子通過，等車子都通過後，伊就倒
    車約1 呎的距離，接著向前駛入下坡道路向前行駛。伊根本
    不知道當時後面有機車跌倒，是後來伊向前行駛約10多公尺
    ，有人追上來跟伊說有機車跌倒，伊才回頭去看，伊並沒有
    看到告訴人跌倒的經過情形等語。經查：
  (一)告訴人梁靜萱騎乘車牌號碼A2S-831 號機車搭載其子女李惟
    楷、李惟忻行經基隆市○○街與中正路318 巷及正榮街112
    巷之四岔路口前方時，因欲閃避被告駕駛之自用小客車，不
    慎人車倒地，致告訴人梁靜萱受有右上臂、下背部、左足踝
    挫傷，頸部扭傷，右手肘、右手腕及雙膝多處挫擦傷等傷害
    ，李惟楷受有左小腿挫擦傷之傷害，李惟忻受有右手肘、左
    手掌及右膝多處挫擦傷等情，此經告訴人梁靜萱陳明在卷（
    見本院卷第33頁），被告亦自承其係往祥豐街方向行駛10多
    公尺後，經真實姓名不詳之人追上並告以有人騎機車摔倒，
    伊始返回查看等語（見本院卷第34頁），復有道路交通事故
    現場圖、道路交通事故調查報告表(一)、(二)各1 紙、診斷證明
    書3 紙、現場照片15幀在卷可按（見偵查卷第10至12、19至
    29頁），是告訴人梁靜萱係因為閃避被告所駕駛之自用小客
    車，而不慎人車倒地，致告訴人梁靜萱與其子女受有前揭傷
    害等情，應堪以認定。
  (二)被告以前詞置辯，並聲請證人張榮妹到庭做證，惟證人張榮
    妹結證稱：那時伊剛好騎機車騎到伊位於祥豐街93號的店前
    ，剛把機車停好，伊就看到告訴人騎機車載著2 個小孩跌倒
    ，伊是因為聽到有機車摔倒的聲響，才往那個方向看，伊並
    沒有注意到在機車倒地之前，是不是有1 輛小客車從旁邊的
    巷子倒車出來，也沒有注意到是否有1 輛小客車橫停放在路
    中間，伊當時聽到聲音往上看見有機車跌倒，就急著上去幫
    忙，所以也沒有去注意到其他的情況等語（見本院卷第35、
    36 頁 ），是證人張榮妹既僅於聽聞機車倒地聲時始往告訴
    人倒地處觀看，並未目睹被告迴轉、倒車之經過，其證詞尚
    不足為認定本件車禍發生經過之依據。
  (三)告訴人梁靜萱於本院審理時雖證稱：伊當時騎機車載伊2 個
    小孩往祥豐街方向行駛，伊是下坡，在距離被告車輛4 、5
    公尺時，伊看見被告的車輛向左彎，但尚未佔據下坡車道的
    全部車道，伊當時判斷被告的車輛應該是要左轉進巷子，所
    以伊就採取減速的動作，在減速過程中，被告的車輛已經左
    轉全部開進巷子裡，伊想說不確定被告的車輛進去巷子裡面
    後，會不會要倒車出來，所以伊就想說趕快通過，當時伊並
    不知道那個巷子是死巷，當伊要快速通過時，就看見被告的
    車尾很快倒車出來，伊當時距離被告的車尾約1 、2 公尺，
    伊就兩手一起煞車，伊的機車就倒下去等語（見本院卷第33
    頁），惟告訴人於三軍總醫院附設基隆民眾診療服務處就醫
    時係向警員陳述稱：伊由正榮街往祥豐街方向行駛，下坡時
    ，伊見對方欲迴轉，第1 次未成功，後再倒車橫在路上，伊
    有煞車，對方又前進，伊怕碰撞對方，所以再急煞車滑倒肇
    事等語，有（基隆市○○○○道路交通事故談話紀錄表在卷
    可憑（見偵查卷第15頁），再佐以案發現場即基隆市○○街
    ○○路段之道路寬度約3.7 公尺，有道路交通事故現場圖在
    卷可佐（見偵查卷第10頁），而一般自用小客車之車身長度
    約為4 公尺多，僅較前開下坡路段之道路寬度多出不到1 公
    尺，被告當時既欲迴轉，衡情應無將「全部車身」駛入左側
    中正路318 巷內之必要，而被告陳稱其欲迴轉時，下坡道路
    之路旁有1 輛車停放，致使其無法1 次即完成迴轉動作，遂
    停止等待上坡路段的車子通過後，倒車約1 呎的距離，再向
    前駛入下坡道路向前行駛等情，亦與告訴人於三軍總醫院附
    設基隆民眾診療服務處就醫時向警員陳述之情節較為相符，
    是本院認應以告訴人前開所稱：被告於前開路口迴轉，第1
    次未成功，遂再倒車橫在路上，告訴人見狀因怕碰撞對方，
    故緊急煞車而不慎滑倒等情，較為可採。
  (四)按在設有彎道、坡路、狹路、狹橋、隧道標誌之路段或鐵路
    平交道不得迴車，道路交通安全規則第106 條第1 款定有明
    文，考其立法意旨，當係因在設有坡路之路段，下坡車輛因
    坡度之故而車速較快，且較不易煞停，若有車輛迴車而佔據
    對向路面，易致下坡車輛不及煞停而肇事。本件肇事地點之
    基隆市○○街與中正路318 巷及正榮街112 巷之四岔路口屬
    坡路，被告本應注意汽車在坡路行駛時，下坡車輛之車速因
    坡度之關係而較快，且較不易煞停，故不得迴車，而依當時
    情形，天候晴，日間有自然光線、路面乾燥、無缺陷、無障
    礙物、視距良好等情，有道路交通事故調查報告表(一)在卷可
    參（見偵查卷第11頁），尚無不能注意情事，竟疏於注意，
    貿然在前開路口迴轉後，又倒車斜停在下坡道路之路面上，
    致告訴人梁靜萱見狀閃避不及，緊急煞車而人車倒地，其與
    被害人李惟楷、李惟忻因而受有前開傷害，被告就本件車禍
    之發生自有過失，且與告訴人、被害人李惟楷、李惟忻受傷
    之結果，有相當之因果關係甚明。至告訴人騎乘機車行經設
    有坡路之路段，疏未減速慢行，作隨時停車之準備，違反道
    路交通安全規則第93條第1 項第2 款之規定，就本件車禍之
    發生亦與有過失，然刑法之過失傷害罪，祇以加害人之有過
    失為致傷害之一原因為已足，不因被害人亦有過失而影響於
    犯罪之成立，但得審酌各方過失程度，為量刑輕重之標準（
    院字第631 號解釋意旨參照），有關被害人與有過失一節，
    僅係被告與被害人間民事賠償責任之過失比例分配問題，並
    不因此影響被告過失責任有無之認定。告訴人梁靜萱對於本
    件交通事故之發生雖與有前揭過失，仍不能解免被告應負之
    過失責任。綜上所述，本案事證明確，被告過失傷害之犯行
    足堪認定，應予依法論科。
四、核被告葉龍山所為，係犯刑法第284 條第1 項前段之過失傷
    害罪。被告以一過失行為，致告訴人梁靜萱、被害人李惟楷
    、李惟忻3 人受傷，係以一行為觸犯3 罪名，為同種想像競
    合犯，依刑法第55條規定，從一重之過失傷害罪論處。按被
    告於犯罪未被發覺前，向該管公務員告知其犯罪，而不逃避
    接受裁判者，即與刑法第62條規定自首之條件相符；至於自
    首後於審判中對其犯罪「事實」有所主張或辯解者，係被告
    辯護權之行使，不能據此即認其先前之自首失其效力（參照
    最高法院84年度台上字第829 號、92年度台上字第7254號判
    決意旨）。本件被告在前述犯行尚未被有偵查犯罪職權之機
    關或公務員發覺前，即當場向據報到場處理之警員坦承其為
    駕駛人並進而接受裁判等情，有道路交通事故肇事人自首情
    形紀錄表在卷足參（見偵查卷第17、18頁），並經告訴人陳
    稱：警察到現場處理時，被告仍在現場，被告當時也有跟警
    察說車子是他開的等語（見本院卷第33頁），是其所為符合
    自首要件，爰依刑法第62條前段規定，予以減輕其刑。本院
    審酌被告駕駛車輛，本應謹慎小心，以維自身及參與道路交
    通者之安全，竟疏未注意以致肇事，使告訴人等受有前開傷
    害，迄今尚未與告訴人等達成和解，惟並無不法前科，有臺
    灣高等法院被告前案紀錄表在卷可佐，兼衡告訴人等之傷勢
    狀況尚非嚴重，告訴人梁靜萱就本件車禍之發生亦與有過失
    等一切情狀，量處如主文所示之刑，併諭知易科罰金之折算
    標準。
據上論斷，應依刑事訴訟法第284 條之1 、第299 條第1 項前段
，刑法第284 條第1 項前段、第55條、第62條前段、第41條第1
項前段，刑法施行法第1 條之1 ，判決如主文。
本案經檢察官王亞樵到庭執行職務。
中    華    民    國    99    年    12    月    31    日
                  交通法庭法  官  蔡和憲
上正本證明與原本無異
如不服本判決應於收受送達後10日內向本院提出上訴書狀，並應
敘述具體理由；其未敘述上訴理由者，應於上訴期間屆滿後20日
內向本院補提理由書(均須按他造當事人之人數附繕本)「切勿逕
送上級法院」。
中    華    民    國    99    年    12    月    31    日
                          書記官  翁其良
論罪法條：
中華民國刑法第284條
（過失傷害罪）
因過失傷害人者，處 6 月以下有期徒刑、拘役或 5 百元以下罰
金，致重傷者，處 1 年以下有期徒刑、拘役或 5 百元以下罰金
。
從事業務之人，因業務上之過失傷害人者，處 1 年以下有期徒
刑、拘役或 1 千元以下罰金，致重傷者，處 3 年以下有期徒刑
、拘役或 2 千元以下罰金。

司法院資訊處製作；財團法人民間司法改革基金會備份。
